【裁判字號】    95,重上國更(一),4
【裁判日期】    951011
【裁判案由】    國家賠償
【裁判全文】
臺灣高等法院民事判決             95年度重上國更(一)字第4號
上  訴  人  臺北市政府警察局大安分局
法定代理人  甲○○
訴訟代理人  陳石山律師
被  上訴人  丁○○
訴訟代理人  劉秋絹律師
            江東原律師
            柯一嘉律師
上列當事人間請求國家賠償事件，上訴人對於中華民國91年8 月
12日臺灣臺北地方法院90年度國字第15號第一審判決提起上訴，
經最高法院第一次發回更審，本院於95年9 月27日言詞辯論終結
，判決如下：
    主      文
原判決除確定部分外，關於命上訴人給付超過新台幣肆佰捌拾捌
萬陸仟零柒拾肆元本息部分，及該部分假執行之宣告，暨訴訟費
用之裁判均廢棄。
上開廢棄部分，被上訴人在第一審之訴及其假執行之聲請均駁回
。
其餘上訴駁回。
第一、二審及發回前第三審訴訟費用（除確定部分外）由上訴人
負擔十分之九，餘由被上訴人負擔。
    事      實
甲、上訴人方面：
一、聲明：
  (一)原判決除確定部分外，關於命上訴人給付新台幣（下同）
    5,454,372元本息部分，及該部分假執行之宣告 ，暨訴訟費
    用之裁判均廢棄。
  (二)上開廢棄部分，被上訴人第一審之訴及假執行之聲請均駁回
    。
  (三)第一、二審及發回前第三審訴訟費用，除確定部分外，由被
    上訴人負擔。
二、陳述：除與原判決（及發回前本院判決）記載相同者外，補
    稱：
  (一)以被上訴人所提喜笠工業股份有限公司（下稱喜笠公司）服
    務證明書，及被上訴人與其妻申報之報稅資料，足徵被上訴
    人非喪失勞動力。被上訴人於民國（下同）91年有申報薪資
    所得，其薪資所得應由被上訴人主張之勞動能力喪失或減少
    之數額中予以扣除。
  (二)上訴人警備車雖因蜂鳴器故障未鳴警號，仍有開啟警示燈有
    相當示警作用，被上訴人未注意車前警備車示警狀況，且有
    未減速慢行，未靠右行駛，未讓幹線道車及直行車先行等違
    反道路安全規則之情形，應負擔55%之過失。
三、證據：除援用原審（及發回前本院前審）提出者外，聲請就
    被上訴人復原情況後之勞動能力為鑑定，聲請調查被上訴人
    與其妻合併申報之91年、92年、93年綜合所得稅申報及核定
    資料，並聲請傳訊證人乙○○、丙○○。
乙、被上訴人方面：
一、聲明：上訴駁回。
二、陳述：除與原判決（及發回前本院判決）記載相同者外，補
    稱：
  (一)被上訴人雇主喜笠公司因見被上訴人受傷嚴重致贈慰問金，
    不能依喜笠公司於支出明細記載為薪資，而認被上訴人仍具
    有工作能力。被上訴人配偶固於他案曾謂被上訴人已康復一
    半，不能等同被上訴人回復部分勞動能力。被上訴人於89年
    4月25日事發住院，至92年5月出院，91年間仁愛醫院診斷被
    上訴人無法從事任何工作，不能謂被上訴人於90年間尚能工
    作。
  (二)上訴人警車逆向行駛且未開啟蜂鳴器，其用路已逾一般人對
    道路駕駛秩序之信賴，且被上訴人所駕駛之機車左前車頭破
    裂，顯示被上訴人機車被撞擊前，已完成右轉並靠右行駛，
    且當日下雨，路口停有貨車，被上訴人並無未減速、靠右、
    未避讓行駛之情形，依據臺北市車輛行車事故鑑定委員會、
    覆議委員會之鑑定報告，被上訴人於本件事故之發生並無過
    失。
三、證據：除援用原審（及發回前本院前審）提出者外，補提臺
    北市仁愛醫院95年5月16日診斷證明書影本1件。
    理      由
一、被上訴人起訴主張：上訴人所屬之瑞安派出所警員丙○○（
    下稱丙○○）於89年4月25日上午8時40分許執行勤務行使公
    權力時，駕駛CP－2411號警備車沿臺北市○○路向北逆向行
    駛於南向車道，竟疏於注意車前狀況，適伊騎乘ECJ－228號
    機車自臺北市○○路○段30巷21弄口右轉大安路而遭撞及，
    致人車倒地，受有右股骨嚴重骨折、外傷性腦出血、腦膜下
    血腫及腦水腫等傷害，因而喪失勞動能力等情，爰依國家賠
    償法第2條第2項及民法第193條之規定 ，請求上訴人給付醫
    藥費用、往返就醫之交通費用、增加生活上需要、喪失勞動
    能力損失及精神慰撫金共17,308,893元及自90年11月20日起
    算之法定遲延利息之判決（被上訴人之請求除勞動能力損失
    5,454,372元本息部分外，其餘已經判決確定）。
二、上訴人則以：被上訴人騎乘機車行經無號誌交岔路口右轉時
    ，因未減速慢行、未讓直行車先行、未靠右行駛、未注意車
    前有閃亮警示燈之警車及未避讓，而與丙○○所駕警備車相
    撞，顯與有過失。且被上訴人之勞動能力僅減損而已，其請
    求完全喪失之損害，亦非適法，並應扣除已領取之強制保險
    金等語，資為抗辯。
三、按汽車在雙向二車道行駛時，應依左列規定：一均應在遵行
    車道內行駛。二在劃有分向限制線之路段，不得駛入來車之
    車道內。道路交通安全規則（89年3 月24日修正）第97條定
    有明文。次按駕駛人駕駛汽車，應遵守道路交通標誌、標線
    、號誌之指示；行經無號誌之交叉路口，應減速慢行，作隨
    時停車之準備，同法第90條、第93條第4 款亦定有明文。經
    查：
  (一)警備車駕駛丙○○稱其沿大安路由南向北行駛，因獲通報有
    竊車案欲前往處理，而該向車道逢車陣回堵，逆向駛入來車
    道，係違反前開道路交通安全規則至明。被上訴人自信義路
    4 段30巷21弄由西向南自弄口騎出，該路口設有停止標線，
    且該路口無號誌，被上訴人應停止後再行駛，且應減速慢行
    注意車前狀況，而被上訴人未注意車前之警備車逆向行駛而
    撞及該車，有臺北市政府警察局交通警察大隊大安分局交通
    分隊製作之道路交通事故調查報告表、交通事故談話紀錄表
    （本院前審卷(一)第63至69頁），及現場道路照片（本院前審
    卷(一)第121至123頁）附卷可稽，應認本件車禍之發生，丙○
    ○應負95%之過失責任，被上訴人負5%之過失責任。
  (二)臺北市車輛行車事故鑑定委員會對本件肇事經過之分析研判
    及鑑定意見略以：雖Ｂ車為警備小客車，且當時係為執行公
    務，車輛亦開啟警示燈，又該時係因車陣回堵且為緊急勤務
    方逆向駛入來車道，然其逆向行駛時未確實注意車前狀況以
    致與信義路4段30巷21弄巷內駛出之Ａ車（即被上訴人所駕
    駛）撞及，丁○○駕駛ECJ－228號輕機車，尚未發現違規情
    形，丙○○駕駛CP－2411號警備車執行任務時逆向行駛未注
    意車前狀況（一審卷第218至223頁）。前開鑑定結果經臺北
    市車輛行車事故鑑定覆議委員會鑑定覆議略以：依交通部65
    年8月5日交路（65）字第07021號函釋 ，行駛中之‧‧‧警
    備車，如欲他車避讓，應鳴警號並使用車頂閃光燈，否則應
    依照一般行車規定行駛。警備車逆向行駛時因警號故障，故
    不得享有優先路權，其逆向行駛為肇事原因。輕機車則沿本
    車道右轉行駛，無肇事因素（本院前審卷(一)第136至138頁）
    。惟查，前開鑑定及覆議之分析依據，僅有丙○○之談話紀
    錄，未取得被上訴人之陳述，所憑之事實經過並非完整，故
    該肇事責任之鑑定尚有未合，爰部分不予採信。
四、按被害人因身體健康被侵害而喪失勞動能力所受之損害，其
    金額應就被害人受侵害前之身體健康狀態、教育程度、專門
    技能、社會經驗等方面酌定之，不能以一時一地之工作收入
    為準。減少勞動能力者，其減少及殘存勞動能力之價值，不
    能以現有之收入為準，蓋現有收入每因特殊因素之存在而與
    實際所餘勞動能力不能相符，現有收入高者，一旦喪失其職
    位，未必能自他處獲得同一待遇，故所謂減少及殘存勞動能
    力之價值，應以其能力在通常情形下可能取得之收入為標準
    （最高法院63年台上字第1394號、61年台上字第1987號判例
    要旨參照）。經查：
  (一)兩造就「被上訴人因本件車禍造成之身體傷害，究該當於勞
    工保險條例第53條所附勞工保險殘廢給付標準表之何項目？
    殘廢等級為何？」同意由台大醫院鑑定（本院卷第12、65頁
    ），經鑑定之結果為：「丁○○先生（以下簡稱許先生）於
    民國95年6 月29日依約至本院門診接受相關評估檢查，根據
    評估報告顯示，許先生之殘廢狀況如下：(一)語言功能：無失
    語症及構音異常。(二)心智功能：認知功能正常，惟心智活動
    反應下降。不利其就業環境。(三)運動功能：右側肢體肌力3~
    4 分、左側肢體肌力4~5分（滿分5分），可在輕度協助下持
    助行器行走，可自行翻身，可在輕至中度協助下移位。綜上
    所述，許先生符合勞工保險殘廢給付標準表中神經障害項目
    第6項、殘廢等級第2級。」，有該院95年8 月10日校附醫秘
    字第0950002496號函在卷可稽（本院卷第99頁），其中殘廢
    等級第2 級，係屬喪失勞動能力百分之百（一審卷第16頁）
    。兩造對於前開鑑定結果均表示無意見（本院卷第114 頁）
    ，是以，被上訴人因本件車禍致殘，完全喪失勞動能力，為
    可認定之事實。
  (二)被上訴人於80年9 月11日起至本件車禍事故發生日止，係任
    職於喜笠公司，因其工作內容不盡相同，其每月所領薪資從
    49,337元至77,320元不等，有該公司出具之服務證明書及工
    作說明書附卷可稽（本院前審卷(一)第53至54頁），是被上訴
    人受侵害前，以其身體狀況、專業技能等能力，通常可能取
    得之收入以勞動基準法第2條第4款所規定「由計算事由發生
    之當日前六個月內所得工資總額除以該期間之總日數所得之
    金額為其平均工資」為標準，應屬可採。又被上訴人因本件
    車禍完全喪失勞動能力，詳前述，從而，被上訴人因受侵害
    所喪失勞動能力之價值為每月62,278元（計算式為：（6350
    0＋61335＋54834＋49337＋77320＋67343）÷6＝62278，元
    以下四捨五入，以下均同）（本院前審卷(一)第53頁）。被上
    訴人主張以55,000元為每月薪資計算標準，為可採（一審卷
    第142頁）。
  (三)被上訴人係57年4月30日出生（一審卷第23頁），於89年4月
    25日事故發生至60歲退休年齡尚有28年之勞動年數，依霍夫
    曼計算法扣除中間利息，被上訴人此28年之工作損失為：
    11,750,958元（計算式為：55000×12×17.0000000 （霍夫
    曼係數）＝00000000）。因前開勞動能力損失之計算係自89
    年4 月25日車禍發生後算至退休年齡，則被上訴人於車禍發
    生前所獲得之薪資所得，並未計入，因此上訴人抗辯被上訴
    人於89年度仍有薪資所得517,566元 ，應予扣除等語，尚非
    有據。又於事故發生後90年度，被上訴人配偶陳美玲之所得
    稅核定項目中有被上訴人薪資所得193,950元之資料 （本院
    前審卷(一)第156 頁），惟被上訴人於本院審理中經鑑定其勞
    動能力係完全喪失，被上訴人稱該筆款項係其任職之公司見
    其受傷嚴重所贈與之慰問金等語，尚可採信，上訴人抗辯前
    開薪資應予扣除，不足可採。經本院調查被上訴人及其配偶
    陳美玲91年至93年財產總歸戶資料（本院卷第25至34頁、第
    35至46頁），及向財政部臺北市國稅局函查被上訴人配偶陳
    美玲（即納稅義務人）91年至93年之所得稅申報及核定資料
    （本院卷第76至93頁），被上訴人並無薪資所得，是上訴人
    抗辯被上訴人於91年度仍有薪資所得應予扣除，尚乏所據。
  (四)綜上，被上訴人之勞動損失為11,750,958元，被上訴人僅請
    求11,365,959元，係屬有據，應予准許。
五、按損害之發生或擴大，被害人與有過失者，法院得減輕賠償
    金額，或免除之。民法第217條第1項定有明文。因臺北市車
    輛行車事故鑑定委員會及覆議委員會之鑑定報告所憑事實並
    非完整，則該鑑定結果未予全部採納，詳前述，被上訴人對
    於本件車禍之發生仍應負5%之過失責任，則依其過失比例，
    被上訴人所得請求喪失勞動能力之損害為10,797,661元（計
    算式：00000000×95%＝00000000）。
六、被上訴人因車禍致殘完全喪失勞動能力，而其就本件車禍肇
    事原因與有過失，被上訴人請求賠償喪失勞動能力之損害額
    10,797,661元係屬有據，應予准許。被上訴人對於本院前審
    就其請求超過4,911,597 元本息部分廢棄之判決提起第三審
    上訴，除最高法院駁回其中應扣除被上訴人因本件車禍獲得
    理賠999,990元部分已確定外 ，被上訴人得再請求上訴人賠
    償4,886,074元 ，亦即：被上訴人喪失勞動能力之損失扣除
    已領取之保險金，再扣除本院前審命上訴人應給付4,911,59
    7元（計算式：00000000－000000－0000007＝0000000），
    及自90年11月20日起至清償日止，按年利率5%計算之利息。
七、綜上所述，被上訴人主張其完全喪失勞動能力，為可採，但
    其就損害發生與有過失，從而，被上訴人本於國家賠償之法
    律關係，除確定部分外，請求上訴人給付其勞動能力損失
    4,886,074元及其本息 ，為有理由，應予准許。是則原判決
    除確定部分外，命上訴人超過前開給付部分，於法尚有未合
    。上訴意旨指摘原判決此部分不當，求予廢棄改判，為有理
    由，由本院廢棄改判如主文第二項所示。
八、上訴人聲請傳訊之證人丙○○證稱：本件車禍之發生自認有
    過失。證人乙○○證稱車禍發生時，伊在車上，但不清楚車
    禍發生之經過等語（本院卷第115、116頁），證人之證述情
    節，核與本院判斷並無相悖之處，附此說明。
九、本件事證已臻明確，兩造其餘攻擊防禦方法及未經援用之舉
    證，經審酌核與本件判決結果不生影響，不再一一論述，附
    此敘明。
十、據上論結，本件上訴為一部有理由，一部無理由，依民事訴
    訟法第450條、第449條第1項、第78條，判決如主文。
中    華    民    國    95    年    10    月    11    日
                    民事第二庭
                        審判長法  官  吳謙仁
                              法  官  蘇瑞華
                              法  官  李瓊蔭
正本係照原本作成。
如不服本判決，應於收受送達後20日內向本院提出上訴書狀，其
未表明上訴理由者，應於提出上訴後20日內向本院補提理由書狀
（均須按他造當事人之人數附繕本）上訴時應提出委任律師或具
有律師資格之人之委任狀；委任有律師資格者，另應附具律師資
格證書及釋明委任人與受任人有民事訴訟法第466條之1第1項但
書或第2項（詳附註）所定關係之釋明文書影本。
中    華    民    國    95    年    10    月    12    日
                              書記官  王才生
附註：
民事訴訟法第466條之1（第1項、第2項）：
對於第二審判決上訴，上訴人應委任律師為訴訟代理人。但上訴
人或其他法定代理人具有律師資格者，不在此限。
上訴人之配偶、三親等內之血親、二親等內之姻親，或上訴人為
法人、中央或地方機關時，其所屬專任人員具有律師資格並經法
院認為適當者，亦得為第三審訴訟代理人。


司法院資訊處製作；財團法人民間司法改革基金會備份。
